最高法院刑事判決　　　　　　　　　　　　　　　八十八年度台上字第二九七七號
　　上　訴　人　甲○○
　　　　　　　　戊○○
　　　　　　　　丁○○
　　　　　　　　己○○
　　　　　　　　丙○○
　　　　　　　　乙○○
右上訴人等因違反毒品危害防制條例案件，不服台灣高等法院中華民國八十八年一月
二十日第二審更審判決（八十七年度少連重上更(三)字第一號，起訴案號：台灣士林地
方法院檢察署八十三年度偵字第四九○三、八三八三、一○三二一、一○三四七號）
，提起上訴，本院判決如左：
    主  文
原判決撤銷，發回台灣高等法院。
    理  由
本件原判決認定上訴人甲○○、戊○○、丁○○、己○○與綽號「阿明」及泰籍「華
哥」二不詳姓名成年男子等，均明知海洛因係管制進出口物品，且為肅清煙毒條例第
二條所列之毒品。因民國八十二年十月間泰國大毒梟綽號「華哥」之不詳姓名成年男
子前來台灣循線與甲○○商洽提供毒品海洛因走私販賣事宜，甲○○為貪圖暴利，於
八十三年二月十一日依約前往泰國與「華哥」接洽預購海洛因磚一百件（即二百塊，
每塊淨重約三百五十點六一公克），每件約折合新台幣（下同）十一萬元，並代「華
哥」在台販售三十件（即六十塊），價格數量談妥後，甲○○即於同年月二十日返國
，並商由己○○共同合資自泰國走私上開一百件毒品回台販售，並另與戊○○議定，
由戊○○負責全部海洛因走私運輸工作，戊○○並利用其住居屏東縣琉球鄉地緣關係
，於八十三年二月中旬覓得同鄉軍騰發號漁船船長丁○○，旋於八十三年三月底由甲
○○、戊○○駕車南下高雄，在高雄市大統百貨公司旁路邊吳某所駕駛之車內，由甲
○○與丁○○談妥走私運輸海洛因計一百三十件（即包括上開一百件及代「華哥」在
台販售之三十件），每件十萬元，共計一千三百萬元之運費，運費並俟海洛因走私進
口售出得款後再行給付。丁○○亦明知海洛因係毒品及管制進出口物品，竟為貪圖非
法暴利，基於共同走私運輸毒品及販賣毒品之犯意告知甲○○、戊○○於八十三年四
月二十三日左右利用夜間在東經一百十二度、北緯十二度附近公海交貨，並以閃燈三
下為信號。戊○○即依甲○○之指示於八十三年四月一日搭機前往泰國與「華哥」面
洽在公海接駁海洛因之時間、地點、密語、信號等細節，議定後，旋於同年月十七日
搭機返國。另綽號「阿明」者亦基於共同之犯意聯絡，依甲○○之指示，於同年四月
十五日飛往泰國協助戊○○洽商事宜，詎為「華哥」留置泰國充當人質，須嗣全部交
易完成，寄賣六十塊海洛因售罄，價金匯至泰國，始能釋放返國。同時甲○○在台負
責籌備資金，除由己○○出資二百萬元，餘由甲○○以賭博贏得之賭金及典當手錶、
汽車等籌資一千餘萬元，交由「華哥」集團所指派之不詳姓名者在台北市○○路高峰
百貨附近交付。丁○○則駕駛其所有之「軍騰發號」漁船隨同不知情之船員李進正、
李文發、陳輝發亦於八十三年四月七日申請出海作業，並依約前往接貨，詎料泰國毒
梟「華哥」方面因船隻在海上拋錨，無法如期交貨，緊急聯絡甲○○，經戊○○與丁
○○取得連繫，由丁○○於原約定地點等候，始延至八十三年四月二十六日左右深夜
在同上約定地點自某不詳外國漁船接得海洛因六大袋，「軍騰發號」漁船始於八十三
年五月十日十六時三十分，將六大袋海洛因（合計一百三十件即二百六十塊）自屏東
縣東港漁港走私入境。丁○○並利用該漁船在東港造船廠上架檢修之機會，將藏匿之
海洛因六大袋運回屏東縣東港鎮○○街八五巷二六號不知情之林江山住處藏放，並以
戊○○000000000呼叫器，連絡已南下高雄住宿花上花汽車旅館之戊○○前
往取貨。八十三年五月十三日中午許，戊○○駕駛承租之自小客車，在上揭林江山住
處接得六大袋海洛因，隨即運輸至台北市○○區○○街六三巷四弄九號徐振原住處交
予甲○○，甲○○為恐藏放毒品地點曝光，於戊○○離去後，即將六大袋海洛因另運
往八十三年五月中旬以徐振原名義承租之台北市○○區○○街七四之四號一樓，並藏
匿於前揭套房床墊底下。事成戊○○於八十三年五月十七日向甲○○先行取得五十萬
元，欲轉交丁○○。惟因未遇丁○○，乃自行將其中十一萬一千八百元花去（另三十
八萬八千二百元嗣經扣案）。己○○則取得十八小塊海洛因磚作為投資之報酬，並於
八十三年五月十三日晚在台北市○○街一一五號一樓由甲○○交予己○○收受。甲○
○與錢元明、曾小龍（均已判刑確定）及郭瑜雯（民國六十三年十月七日生，未經起
訴）共同意圖營利，並基於概括之犯意聯絡，自八十三年四月間起，連續由甲○○向
某不詳姓名者販入海洛因後，或由甲○○販賣與綽號「美玉仔」（次數及價格均不詳
），或推由錢元明、曾小龍、郭瑜雯將毒品送至宜蘭販賣予「慶文」、「阿洲」共三
次，分次之價格不詳，總計十萬元，錢元明並代收貨款繳交予甲○○或暫寄放於郭瑜
雯之帳戶內。甲○○則每次給予其三人一萬元之報酬（錢元明、曾小龍、郭瑜雯三次
與甲○○共同販賣毒品所得共三萬）及免費提供海洛因予錢元明及曾小龍施用。另甲
○○於八十三年五月十三日取得前開六大袋二百六十塊之海洛因後，賡續前揭意圖營
利之概括犯意，先於八十三年五月十四或十五日中午左右，在台北市○○路一一二之
五號二樓販賣與錢元明一小塊海洛因磚一塊（未言明價款），錢元明表示無力付款，
惟仍先取得該海洛因，迄未付款。嗣於八十三年五月十四日及五月十九日上午以每塊
四十二萬五千元之價格，在台北市○○路高峰百貨旁巷內，售予綽號「阿福」之不詳
姓名者共二塊海洛因磚，先收款三十九萬元；同年月十四日上午十時許，在台北市○
○街九九巷三二號二樓以同一價格售予基於意圖販賣而販入之上訴人乙○○二塊海洛
因磚，收得款項四十三萬元；復於同日中午許，在台北市○○○路二○三巷二三號二
樓以同一價格售予意圖販賣而販入之上訴人丙○○六塊海洛因磚，收得款項七十萬元
。經台灣士林地方法院檢察署肅毒小組指揮刑事警察局經長達半年之嚴密偵監，而於
八十三年五月十九日晚上一舉於原判決附表四所示時地展開同步搜索，當場分別查扣
如該附表四所示之物品，惟丁○○所駕駛之「軍騰發號」漁船於案發後旋即出海作業
，嗣經同前肅毒執行小組，繼續指揮屏東縣警察局、內政部警政署保安警察第七總隊
、空中警察隊、台北市政府警察局中正第一分局、海岸巡防司令部成立「靖屏專案」
追緝小組，終於八十三年十一月七日十七時許，在屏東縣琉球鄉外海十海浬海上為聯
合追緝小組查獲丁○○，並扣得其所有之「軍騰發號」漁船乙艘等情。因而撤銷第一
審關於上訴人甲○○、己○○、丙○○、乙○○販賣毒品及上訴人戊○○、丁○○運
輸毒品部分之判決，改判論處甲○○共同連續販賣毒品（累犯）；戊○○、丁○○、
己○○共同販賣毒品；丙○○、乙○○販賣毒品罪刑（甲○○、戊○○、丁○○、己
○○均處死刑，褫奪公權終身；丙○○、乙○○均處無期徒刑，褫奪公權終身），固
非無見。
惟查：(一)、共同被告所為不利於己之供述，固得採為其他共同被告犯罪之證據，惟此
項不利之供述，依刑事訴訟法第一百五十六條第二項之規定，仍應調查其他必要之證
據，以察其是否與事實相符，自難專憑此項供述，為其他共同被告犯罪事實之認定。
上訴人乙○○否認有前揭販賣毒品犯行，原判決認乙○○有該犯行，係以共同被告甲
○○於警訊時不利乙○○之供述及甲○○所有被查扣之帳單一紙、八十三年五月九日
甲○○與乙○○之電話錄音為其論據。然查依原判決所載之上開錄音內容：「黑龍：
可能這幾天。黃昏（乙○○）：台中朋友打電話上來，我跟他們講。黑龍：啊，如果
這樣，我跟你講，他那個（船）壞了，可能載一些貨，載不，又到別地方載貨，可
能又拖了一些時間。黃昏：看怎樣你再跟我聯絡。黑龍：沒有變化應該是這幾天。」
，核其內容，縱係洽購毒品是否已走私進口之事，但能否證明乙○○已販入毒品，並
非無疑。又上開帳單係記載「黃一  黃家８５４３」，並非記載乙○○之本名，而帳
單下方所記載之「黃：代表黃昏仔」，係案發後甲○○在警局所補充記載。是該帳單
是否能證明乙○○已販入毒品，亦有疑問。究竟有無其他補強證據足以證明甲○○不
利於乙○○之警訊中之供述確與事實相符，原審未詳查根究明白，遽為不利乙○○之
認定，難稱適法。又原判決理由欄二之(二)－僅以八十三年四月二十九日「美玉仔
」向甲○○所謂洽購毒品之電話錄音，而未調查是否有其他補強證據，即認甲○○有
販賣海洛因予「美玉仔」之犯行，亦有可議。(二)、有罪判決認定之事實，必須與真正
事實相合，始能合乎法律之精神，保持判決之威信。若認定之事實不當或尚欠明瞭，
則不惟不能據以適用法律，且其判決內容恐有枉縱。故審理事實之法院對於案內一切
與罪名之成否、論罪科刑有關之證據，除認為不必要者外，均應詳為調查，細心推求
，俾所認定之事實適法真實，期成信讞。因之如有應行調查之證據未予調查，或證據
雖已調查，而其內容尚未明瞭者，即與未經調查無異，如遽行判決，仍屬刑事訴訟法
第三百七十九條第十款所稱應於審判期日調查之證據而未予調查之判決當然違背法令
。原判決事實欄記載甲○○以每塊四十二萬五千元之價格販賣六塊海洛因予丙○○，
收得七十萬元等情。依此計算，丙○○應尚欠一百八十五萬元未付。但甲○○於八十
三年五月二十日警訊時稱丙○○尚欠二百餘萬元未付云云，與原判決認定之事實不盡
相符。究竟實情為何﹖原審未詳查釐清，已有未合。又丙○○辯稱原判決引用之八十
三年五月七日電話錄音譯本Ｂ之談話內容係其向甲○○催討吳某向其借用之槍枝，
所謂「車子」係黑道兄弟用語，即「槍枝」之意云云（見原審少連重上更(三)字卷第七
○、七一頁）。其所辯是否屬實可採，原審未調查明，亦有未當。又原審調查時，
法官問上訴人乙○○是否向甲○○買入二塊海洛因磚，乙○○答：「是的」（見少連
重上更(三)字卷第二八五頁），與其歷次否認其事之辯詞不符，且原判決亦認乙○○否
認有此犯行。是否係誤載，原審未調查說明，亦嫌疏誤。(三)、當事人聲請調查之證據
，如法院未予調查，又未認其無調查之必要，以裁定駁回之，或於判決理由予以說明
，而該證據與待證事實復有重要之關係，就其案情確有調查之必要者，自屬應於審判
期日調查之證據未予調查之違背法令。原判決以上訴人己○○於警訊時供承其出資二
百萬元，甲○○交付其十八塊海洛因磚等語，據為己○○有販賣毒品犯行之論據之一
。但查己○○於原審辯稱警訊時因毒癮發作，不可能製作筆錄，當時在台大醫院就醫
云云，並請求調取八十三年五月二十日之病歷資料以查明真相（見原審少連重上更(三)
字卷第二二八頁）。又上訴人丁○○辯稱其替甲○○走私一趟代價為十萬元，並非一
千三百萬元，甲○○、戊○○所言係一千三百萬元，與事實不符云云，並請求作測謊
鑑定（同上卷第八十六頁背面）。原審未依上開聲請調查，又未認無調查之必要而於
判決內說明其理由，或以裁定駁回之，亦有未合。(四)、有罪判決書所記載之犯罪事實
，為論罪科刑適用法律之基礎，故凡於適用法令有關之重要事項，必須詳加認定，明
確記載，始足為適用法令之依據。原判決認定甲○○等人走私運輸之二百六十塊海洛
因中，有六十塊係甲○○代綽號「華哥」者在台販售之毒品。然甲○○代售此毒品部
分究竟係既遂、抑未遂，或僅單純意圖販賣而持有﹖原判決未明確認定、記載於事實
欄，致事實有欠明瞭，本院無從為其適用法律當否之判斷。又原審既認綽號「華哥」
者係本件走私運輸毒品之共同正犯，但對代「華哥」者收受貨款及自泰國運送毒品至
公海交貨之人，是否知情而為共犯，原判決事實欄未認定記載，亦欠妥當。(五)、科刑
之判決書，對於犯罪事實必須詳加認定，而後於理由內明其認定犯罪事實所憑之證
據及其認定之理由，方足以資論罪科刑。其所載事實、理由與其所宣告之主文，尤必
相互一致，始稱適法。若事實欄並未認定之事實，理由內予以論述，則理由失其根據
。如理由說明與事實記載或卷內證據資料不相符合，即屬判決理由矛盾，其判決當然
為違背法令。原判決理由欄說明上訴人戊○○有共同販賣毒品犯行，但事實欄並未記
載其有販賣毒品之意圖與行為。又原審既謂上訴人戊○○、丁○○、己○○與甲○○
有共同販賣毒品犯行，且甲○○於毒品走私進口後，已多次販賣與他人。則戊○○、
丁○○、己○○部分，原判決未論以連續犯，僅論甲○○為連續犯，其有矛盾甚明。
又原判決既認己○○與甲○○係合資購買，各別販賣毒品，則其是否係共同販賣毒品
，原審未詳查剖析明白，遽論以共同販賣，亦有疏漏。(六)、原判決事實欄記載甲○○
向綽號「華哥」者販入二百塊海洛因磚，「華哥」在公海上交貨等情。依此，「華哥
」於公海上交貨完成買賣手續後，何以與甲○○等人就後續之走私、運輸毒品進口犯
行，仍有犯意聯絡及行為之分擔，而為共同正犯，原判決未說明其理由，有理由欠備
之疏誤。(七)、原判決理由一之(二)４以對於戊○○之行為之說明據為丁○○係以自己犯
罪之意思而有共同販賣毒品之犯意與行為之論據，而未說明其間有如何之關聯性，亦
有違證據法則。(八)、原判決論上訴人戊○○、丁○○、己○○共同販賣毒品罪，惟原
判決理由欄並未說明其等與何人有共犯關係，尚嫌未當。(九)、刑事訴訟法第九十五條
第一款規定「訊問被告應先告知犯罪嫌疑及所犯所有罪名，罪名經告知後，認為應變
更者，應再告知。」，乃犯罪嫌疑人及被告在刑事程序上受告知及聽聞之權利，為行
使防禦權之基本前提，旨在使犯罪嫌疑人及被告能充分行使防禦權，以維程序之公平
。法院如欲依刑事訴訟法第三百條規定而為判決，尤須於審判期日踐行上開條款後段
規定之程序，始能避免突襲性裁判，而確保被告之權益；否則，如於辯論終結後，逕
行變更起訴書所引之法條而為判決，即已剝奪被告之正當法律程序之保障，而於判決
顯然有影響，其判決當然為違背法令。本件原審訊問戊○○、丁○○時僅告知第一審
判決所認定觸犯之私運管制物品進口及運輸毒品罪名，而未告知原判決認另涉犯之販
賣毒品罪名，並命其依該罪名辯論（見少連重上更(三)字卷第五二、一九二、二八二頁
），依上開說明，自屬於法有違。又檢察官起訴時，就上訴人己○○部分，係請判處
無期徒刑，原判決何以非量處無期徒刑而量處死刑，未詳其理由，亦欠妥適。上訴
意旨指摘原判決違背法令，尚非全無理由，應認仍有發回更審之原因。
據上論結，應依刑事訴訟法第三百九十七條、第四百零一條，判決如主文。
中      華      民      國    八十八    年      六      月      十      日
                              最高法院刑事第五庭
                                  審判長法官  董  明  霈
                                        法官  丁  錦  清
                                        法官  賴  忠  星
                                        法官  林  茂  雄
                                        法官  王  居  財
      右正本證明與原本無異
                                              書  記  官
中      華      民      國    八十八    年      六      月     十六     日
